最高法院民事判決　　　　　　九十六年度台上字第一四八一號
上　訴　人　佳興測量工程有限公司
法定代理人　甲○○
　　　　　　　　　　號
訴訟代理人　劉岱音律師
被 上訴 人　台北縣政府
法定代理人　乙○○
訴訟代理人　廖學興律師
上列當事人間請求給付報酬事件，上訴人對於中華民國九十五年
十一月二十一日台灣高等法院第二審判決（九十二年度重上字第
二二二號），提起一部上訴，本院判決如下
    主  文
原判決關於駁回上訴人請求被上訴人給付新台幣一百八十二萬二
千六百四十二元本息之上訴及該訴訟費用部分廢棄，發回台灣高
等法院。
    理  由
本件上訴人主張：伊於民國八十八年六月三十日與被上訴人訂立
「台北縣板橋市都市計畫（配合文小21）細部計畫規畫委託服務
合約書」（下稱系爭合約），為被上訴人擬定台北縣板橋市都市
計畫（配合文小21）細部計畫（下稱系爭都市計畫）及書圖之製
作，約定報酬新台幣（下同）四十七萬二千五百元。但因被上訴
人嗣後一再變更計畫及新增工作，致伊於九十二年六月完成之細
部計畫書，已超出被上訴人原委託事項之範圍，被上訴人計應給
付伊新增工作之報酬六百三十四萬二千一百六十元。又縱伊所完
成之細部計畫書，未超出系爭合約之工作範圍，但被上訴人變更
計畫及增加工作，亦非伊所得預料，如依原約定給付報酬，亦顯
失公平，伊得依情事變更原則請求被上訴人給付上開報酬等情，
爰依民法第五百四十七條、第五百零五條第一項及第二百二十七
條之二規定，求為命被上訴人給付六百三十四萬二千一百六十元
，並加付法定遲延利息之判決。（第一審判命被上訴人給付二萬
八千三百五十元本息，兩造各就敗訴部分提起上訴及附帶上訴，
原審維持第一審判決，駁回上訴人之上訴及被上訴人之附帶上訴
，上訴人僅就其訴請被上訴人給付一百八十萬二千六百四十二元
本息之敗訴部分，提起第三審上訴）。
被上訴人則以：上訴人依系爭合約有依縣、省（精省後，移由內
政部都委會審議）都市計畫委員會（下稱縣、省都委會）所作決
議修正都市計畫及細部計畫書圖之義務，其依據縣政府、內政部
都委會決議，修正製作都市計畫及細部計畫書圖及建築規畫圖，
均為系爭合約之工作範圍，伊未追加合約以外之其他工作。上訴
人提出之計畫書圖，依約本須經過各級都委會審查修正，非上訴
人簽約時無法預料之情事，上訴人主張情事變更請求增加給付報
酬，亦屬不合等語，資為抗辯。
原審維持第一審關於上訴人請求被上訴人給付一百八十萬二千六
百四十二元本息部分敗訴判決，駁回上訴人此部分上訴，係以：
本件被上訴人委託上訴人擬定板橋市都市計畫（配合文小21）細
部計畫及書圖之製作，依系爭合約書約定，上訴人應依據其專業
知識，並依縣、省都委會審議結果，完成細部計畫及書圖，其性
質屬委任契約，雙方權利義務應以契約內容為斷。上訴人受委任
而於八十九年七月第一次提出之細部計畫及配合變更主要計畫書
，其內容與文小21細部計畫書大部分相同，雖其中第二章第二節
現況分析及交通運輸部分較文小21細部計畫書詳盡，但仍係依都
市計畫法第二十二條規定，表明計畫地區範圍、居住密度及容納
人口、土地使用分區管制、事業及財務計畫、道路系統、地區性
之公共設施用地等項而已，另第五章都市設計準則部分，亦僅以
簡短篇幅闡述其都市設計之構想及理念，均難認屬系爭合約約定
範圍以外增加之工作。又系爭合約書第六條約定，上訴人有依照
縣、省都委會決議修正其計畫書及圖之義務；又系爭合約書付款
辦法約定：第二期：縣都委會審議完竣後並依決議修正書、圖送
府后支付20% 總規畫經費，第三期：省都委會審議完竣後並依決
議修正書、圖送府后支付20% 總規畫經費。依此約定，上訴人有
依縣、省都委會決議，修正其都市計畫細部計畫書或細部計畫配
合變更主要計畫書之義務，故被上訴人於八十九年十二月六日召
集第一次縣都委會會議，認東北側停車場用地規模太小，而決議
變更為住宅區，上訴人於九十年十一月配合完成變更所提出之第
二次細部計畫書及九十一年七月九日內政部都委會第五三七次會
議通過實施變更主要計畫，上訴人依據該決議，於九十二年六月
提出之第三次細部計畫書，均屬系爭合約書原約定範圍內之工作
，難認有何工作之追加。至上訴人製作之細部建築規畫圖（即原
證21）部分，核係被上訴人於七十七年間因辦理變更板橋市都市
計畫（第一期公共設施保留地專案通盤檢討）之「草案公開閱覽
」時，於審議期間，文小21合法住戶聯合陳情，建議取消文小21
之學校用地變更為住宅區，經審議決議以附帶條件通過應另行擬
定之細部計畫，此部分計畫非屬原來都市計畫公告範圍內，上訴
人就此所作建築配置圖，非系爭合約書約定之工作範圍，屬追加
委任之工作。至於此建築配置圖之報酬應如何計算，據證人李膺
讚證稱：此部分占原約定承攬工作比例約5%至6%云云，故依比例
計算，上訴人就此部分得請求追加之報酬，應為二萬八千三百五
十元。再查，兩造於系爭合約書中既明確約定上訴人所作之系爭
都市計畫書圖須依縣、省都委會審議決議結果修正，且本件擬定
規畫因涉及多數土地所有權人，規畫複雜及困難，為上訴人於投
標前所明知，且上訴人簽訂契約時亦知系爭合約書須履行至系爭
都市計畫公告時為止，其願以低價投標，難認有何契約成立後，
締約基礎情事變更，非當時所得預料，而有顯失公平情事，上訴
人依民法第二百二十七條之一第一項之規定，請求為增加給付，
洵屬無據。從而，上訴人請求被上訴人給付二萬八千三百五十元
本息應予准許，逾此部分之請求，應予駁回等詞，為其判斷之基
礎。
查原審認定上訴人受被上訴人委任，擬定系爭都市計畫及書圖之
製作，應依照各級都委會決議修正計畫書、圖，惟所稱「縣、省
都委會審議完竣後並依決議修正書、圖」，究係指縣、省都委會
審議後之任何決議，上訴人均應依決議修正，或僅指在上訴人原
受委託擬定之都市計畫細部計畫事項之範圍內，上訴人始負有依
決議修正之責？即上訴人負有依縣、省都委會決議修正之範圍究
竟如何? 如縣、省都委會決議修正之內容已變更原規劃內容時，
上訴人是否仍有負依決議內容修正之義務？非無疑義，原審未予
釐清，遽行判決，已有未洽。次查原審認定縣、省都委會決議將
停車場變更為住宅區，而上訴人主張：停車場之計劃變更並未含
於原工作事項內，且未包括於招標文件內，而縣、省都委會之審
查，乃程序審查，與實際上有無變更實質規劃工作事項無關。停
車場之計劃變更，合約執行單位即被上訴人既依縣、省都委會委
員意見，轉為實質工作意見，要求上訴人依其意見為合約外之工
作，乃生爭執。經被上訴人於八十九年十二月六日召集之縣都委
會會議決議：「變更上訴人工作內容『變更為住宅區案』，本案
後續宜朝『解決問題』方向進行」，要求上訴人配合變更，有增
加原合約外事項之工作甚明。原本數月即可完成之計畫書，花費
長達四年之時間始能完成，如依原約定計算報酬，對上訴人而言
，當然顯失公平云云（見原審卷第一○頁），不失為重要攻擊方
法。按東北角停車場計劃變更為住宅區，若屬原契約工作項目，
雙方何以發生爭執？被上訴人於八十九年十二月六日召集縣都委
會會議決議之真象為何？上訴人上項主張因何不足採取？未見原
審於判決理由項下說明其理由，逕依系爭合約書付款辦法約定，
認停車場之計劃變更屬原契約工作項目，而為不利上訴人之判斷
，亦有判決不備理由之違法。再，原審認定上訴人所完成之建築
規畫圖部分，屬超出原契約而增加之委任工作，然該項工作與原
委任事項之性質、專業領域及難易度是否相近？涉及能否依原合
約所占工作比例以計算報酬，原審對此恝置未論；且該項報酬多
寡？事涉專業，而上訴人一再主張：伊工作內容有無變更或增加
，報酬如何計算，應函請學術單位或專業鑑定機關鑑定云云，原
審對上訴人請求鑑定之證據方法，因何不予調查，未說明其理由
，徒以證人李膺讚之證詞，認定該項工作占原契約百分之五，而
依此比例計算，認上訴人完成該項工作之報酬為二萬八千三百五
十元，並有可議。上訴人所完成工作之報酬究為若干？事實不明
，本院自屬無從判斷。上訴論旨，指摘原判決關於其不利部分為
不當，求予廢棄，非無理由。
據上論結，本件上訴為有理由。依民事訴訟法第四百八十一條、
第四百四十九條第一項、第七十八條，判決如主文。
中　　華　　民　　國　九十六　年　　七　　月　　五　　日
                      最高法院民事第二庭
                          審判長法官  蕭　亨　國
                                法官  陳　淑　敏
                                法官  葉　勝　利
                                法官  劉　福　聲
                                法官  簡　清　忠
      本件正本證明與原本無異
                                      書  記  官
中　　華　　民　　國　九十六　年　　七　　月　 十三 　日
最高法院民事裁定
    主  文
本院上開判決主文欄關於「新台幣一百八十二萬二千六百四十二
元本息」之記載，應更正為「新台幣一百八十萬二千六百四十二
元本息」。
中　　華　　民　　國　九十六　年　　七　　月　 十二 　日
                      最高法院民事第二庭
                          審判長法官  蕭　亨　國
                                法官  陳　淑　敏
                                法官  葉　勝　利
                                法官  陳  碧  玉
                                法官  王  仁  貴
      本件正本證明與原本無異
                                      書  記  官
中　　華　　民　　國　九十六　年　　七　　月　 十三 　日
                                                      Ｑ
